【裁判字號】    90,易,1200
【裁判日期】    901119
【裁判案由】    違反農會法
【裁判全文】
臺灣桃園地方法院刑事判決                          九十年度易字第一二號
    公  訴  人  臺灣桃園地方法院檢察署檢察官
    被      告  丙○○
    選任辯護人  謝淑芬律師
    被      告  甲○○
    被      告  己○○
右列被告因違反農會法案件，經檢察官提起公訴（九十年度偵字第三五四九號、第四
四六七號、第四四六九號），本院判決如左：
    主  文
丙○○共同對於有選舉權之人，期約財物，而約其選舉權為一定之行使，處有期徒刑
柒月，褫奪公權貳年。
甲○○共同對於有選舉權之人，期約財物，而約其選舉權為一定之行使，處有期徒刑
伍月，如易科罰金，以佰元折算壹日。
己○○有選舉權之人，期約財物，而許以選舉權為一定之行使，處有期徒刑貳月，如
易科罰金，以佰元折算壹日，緩刑貳年。
    事  實
一、丙○○係桃園縣大園鄉農會會員，曾當選民國八十二年大園鄉農會第十二屆會員
    代表、理事及八十六年第十三屆會員代表，具有充分之基層農會選舉經驗，於大
    園鄉農會具一定之影響力。九十年二月十五日大園鄉農會辦理第十四屆農會會員
    代表選舉，丙○○有意角逐農會監事選舉，深知欲取得參選農會監事之資格，需
    先當選所屬大園鄉五權村之會員代表，且明知對於有選舉權之人，不得行求、期
    約或交付財物或其他不正利益，而約其不行使選舉權或為一定之行使，亦知政府
    為杜絕賄選，健全基層農會組織，大力宣導反賄選、反黑金、反暴力，務使基層
    農會選舉建立公平性與純潔性，期能拔擢優秀、熱心服務之會員代表為全體會員
    謀取最大之福祉，竟於會員代表選舉前夕，與甲○○基於犯意連絡，由甲○○於
    投票前一日（二月十四日）晚間十時許，以電話聯絡具有選舉權之會員己○○，
    約使己○○於翌日投票時將票投給編號五號之丙○○，並承諾給予新台幣（下同
    ）三千元之代價，經己○○應允之，未料翌日清晨甲○○駕車前往己○○住處欲
    載其前往投票所投票時，始發覺己○○已早先一步為他候選人之成員載往投票所
    投票，甲○○始未交付賄款。
二、案經臺灣桃園地方法院檢察署檢察官指揮法務部調查局桃園縣調查站偵查提起公
    訴。
    理  由
一、訊據被告丙○○、甲○○、己○○均矢口否認右揭期約賄選犯行，被告丙○○辯
    稱：伊並無使甲○○向己○○買票，伊在電話中向甲○○表示不要在電話中講「
    那個」，乃是指不要提到錢，以免引起誤會等語。被告甲○○辯稱：伊向會員買
    票是伊自己的意思，丙○○並不知悉，伊雖有打電話給己○○，但並無買到票等
    語。被告己○○則辯稱：甲○○雖於投票前一日有打電話給伊，然僅說翌日要來
    載伊去投票，並無提到錢等語。
二、經查：被告甲○○於九十年二月十四日晚上十時六分許，曾以其家中電話（00
    00000）聯絡被告己○○（0000000），表示欲以三千元代價請己○○於翌日大園鄉農會第十四屆會員代表選舉時將票投給丙○○，己○○於電話中
    當場表示同意，惟翌日清晨甲○○前往己○○家欲載其前往投票時，己○○已先
    為他候選人載走，因此沒有買到票，而此買票事實被告丙○○事前均已知悉並有
    同意等情，已據被告甲○○於法務部調查局桃園調查站訊問及檢察官複訊時，坦
    承不諱，核與被告己○○於警訊時供承：「甲○○於九十年二月十四日晚上打電
    話到我家，告訴我伊會在大園鄉農會會員代表選舉當天開車來載我，並將當場交
    付金錢給我，但選舉當天甲○○本人並未來載我，而另有一名男子來載我」等語
    相符，並有中華電信股份有限公司上開電話之通聯紀錄在卷可稽，被告甲○○、
    己○○於偵查時之供述既與事實相符，其自白應可採信，參以被告丙○○所使用
    之0000000號電話，經檢察官核發通信監察書由法務部調查局桃園調查站
    實施通信監察，核自九十年二月二日至二月六日，及自九十年二月十二日至二月
    十五日止，被告丙○○多通電話中均有「你拿給他，沒有票，可惜」、「不要說
    那個」等語涉眛之詞，尤以二月十四日投票日前夕，甲○○（下稱Ａ）與丙○○（下稱Ｂ）間多次電話連絡：「Ａ：你查一下，李黃秋蘭（應為呂己○○），
    有沒有票？Ｂ：有，阿和的媽媽。Ａ：我有告訴他錢明天給。Ｂ：不要說那個。
    Ａ：明天我載他去再發給他。Ｂ：不要說那個沒關係。Ａ：阿琴他太太，我有告
    訴他，他說沒關係啦，我問他有沒有人拿給他，他說有啦。Ｂ：我們現在不要說
    那些，你隨便說，我就隨便聽。Ａ：我告訴你嘛，我告訴他（阿琴）你和男幸（
    音譯）的錢，在我這邊。Ｂ：你不要說那個。…。」等語，嗣甲○○復撥給丙○○「Ａ：我已經跟他（指己○○）說好了。Ｂ：我剛剛想用別隻（電話）打給你
    ，我這隻電話講那個不行。…。」等語，此有通訊監察譯文在卷可憑，亦與被告
    甲○○所供述曾向被告己○○以三千元期約賄選之事實相符，益徵被告丙○○、
    甲○○確有以三千元代價向被告己○○期約賄選之事實。至被告丙○○辯稱與被
    告甲○○電話通信中所指之「那個」是指朋友找喝花酒，因怕被太太偷聽，所以
    要甲○○不要提及被告己○○第二次警訊筆錄之真實性云云。然查：前揭被告丙○○與被告甲○○之通信監察譯文，甲○○所提及者均為何人有無票等與選舉相
    關之事項，初無語涉喝花酒之事，且以被告丙○○於電話中對於被告甲○○提到
    賄選買票錢的問題時，均語涉眛，要甲○○不要在電話中說，並稱要以另支電
    話打給甲○○等語，凡此與被告丙○○所辯係喝花酒怕太太知道及避免提及錢，
    免引起不必要之麻煩等語，均有未合，又被告己○○於桃園調查站第一次訊問及
    檢察官複訊時，固供稱被告甲○○於電話中僅說要載他去投票，並無提到錢的事
    ，惟其於第二次訊問筆錄時，則坦承被告甲○○於翌日投票日會開車載他去投票
    ，並當場交付金錢等語，惟被告己○○第二次訊問筆錄係由桃園縣調查站調查員
    宋福堂訊問，由警員梁建隆筆錄，有該筆錄在卷可稽，而被告己○○於受訊問時
    並無受刑求等不當之對待，且其全程均由其子呂連豐陪同偵訊，亦據被告己○○
    及證人呂連豐供證在卷，因之被告己○○第二次警訊筆錄係本於其真意所為之陳
    述，應無庸疑，被告丙○○質疑被告己○○第二次警訊筆錄之真實性及被告甲○○、己○○嗣後於本院審理時否認有期約賄選云云，均無可採信。
三、被告甲○○與被告丙○○因桃園農田水利會水利小組長及大園鄉農會會員代表之
    選舉，雙方互相約定，由甲○○支持丙○○選舉農會會員代表及監事，而丙○○
    則支持甲○○所屬派系成員競選農田水利會水利小組長，雙方具有利益與條件交
    換等情，已據被告甲○○迭於警訊、偵查及本院審理時供承在卷，被告甲○○雖
    供承其係欲以自己之錢為被告丙○○買票，本院亦查無積極證據足資證明被告丙○○曾交付金錢予被告甲○○，則被告甲○○此部分之供述非無可採，然賄選買
    票之事既為被告丙○○事前所已知且為其所同意，則二人間自具有犯意聯絡與行
    為分擔，該賄選買票金錢究係由被告丙○○提供或由被告甲○○所提供，於犯罪
    之成立並無影響。又被告甲○○以電話向被告己○○表示，欲以三千元代價要求
    己○○投票給丙○○，經己○○表示同意，雖翌日被告甲○○至被告己○○住處
    欲載其前住投票時，發覺被告己○○已為他候選人成員載走，並交付五千元，甲○○並未實際交付賄選金額三千元，而未達交付階段，已據被告甲○○、己○○
    於警訊、偵查時供承無訛，已如前述，然被告甲○○與己○○既已就投票給丙○○及交付三千元代價等意思表示一致，自已達期約階段，要無疑義。又被告己○○確為桃園縣大園鄉農會會員，具有第十四屆農事小組選舉權，為有選舉權之人
    ，而被告丙○○則為桃園縣大園鄉農會第十四屆會員代表候選人，有「大園鄉農
    會第十四屆農事小組選舉選舉人名冊」及「桃園縣大園鄉農會第十四屆改選會員
    代表候選人名冊」各一份在卷可稽，本件事證明確，被告犯行均堪認定，應予依
    法論科。
四、核被告丙○○、甲○○所為，係犯農會法第四十七條之一第一項第二款之對於有
    選舉權人期約賄選罪。被告己○○所為，係犯同條項第一款之有選舉權人期約賄
    選罪。被告丙○○與被告甲○○間有犯意聯絡與行為分擔，均為共同正犯。爰審
    酌被告丙○○為大園鄉農會第十二屆會員代表、理事、第十三屆代表，於地方基
    層農會具有一定之影響力，本應以己身之力樹立典範負教化民心之責，詎不知潔
    身自律，竟在以服務農民為宗旨之基層農會會員代表選舉中，與甲○○共同以金
    錢賄賂農會會員己○○約其為一定之行使，破壞應以公正清廉行之之選舉文化，
    敗壞善良之基層農會選風，並使農會之運作及宗旨遭受扭曲變質，對國家社會基
    層法人組織產生嚴重之危害，及被告丙○○、甲○○犯罪後之態度等一切情狀，
    檢察官雖具體求處被告丙○○有期徒刑一年，被告甲○○有期徒刑六月，惟本院
    斟酌被告丙○○檢察官起訴犯罪事實有部分不能證明（詳後述），及被告甲○○
    一次之犯罪行為，認公訴人求處刑度尚嫌過重，爰分別量處如主文所示之刑，並
    就被告甲○○、己○○所宣告之有期徒刑諭知易科罰金之折算標準，並依被告丙○○犯罪之性質，認有褫奪公權之必要，爰併宣告被告丙○○褫奪公權二年。未
    查被告己○○係民國二十年一月十八日生，已年滿七十歲，因未受教育而不識字
    ，且前未曾受有期徒刑以上刑之宣告，有臺灣高等法院被告己○○前案紀錄表一
    份在卷可稽，其因一時失慮，致罹刑章，經此偵審程序，當知所警惕，信無再犯
    之虞，本院認所宣告之刑以暫不執行為適當，爰併宣告被告己○○緩刑二年，以
    啟自新。
五、公訴意旨另以：被告丙○○另於九十年一月二十九日，使用0000000號電
    話向桃園縣大園鄉○○路市場梁姓肉販，以每盒三百元之價格，購買四十餘盒之
    肉鬆禮盒，並在投票前分送給籍設於五權村之戊○○、乙○○、丁○○○等農會
    會員，而向渠等行求於投票時為一定之行使，因認被告另犯農會法第四十七條之
    一第一項第二款之對於有投票權人行求賄選罪。訊據被告丙○○堅決否認有右揭
    犯行，辯稱伊雖有向梁姓肉販購入四十餘盒禮盒，然該禮盒伊均用於過年前餽贈
    親友之用，與選舉無涉等語。經查，被告確曾於右揭時間向梁姓肉販購入四十餘
    盒禮盒，已據被告丙○○供承在卷，並經證人梁煥采到庭結證屬實，惟被告丙○○購入上開禮盒後，係將該禮盒贈與其親友戊○○、乙○○、丁○○○等人，作
    為年節之餽贈禮物等情，亦據證人黃古玉葉、乙○○、丁○○○等人到庭證述在
    卷，雖被告丙○○於致贈上開禮盒時，曾請託乙○○於農會會員代表選舉時投其
    一票，亦據證人乙○○證述在卷，然被告丙○○與證人黃古玉葉（戊○○之配偶
    ）、乙○○、丁○○○等人俱屬姻親親誼關係，或為親兄弟或為堂兄弟，且居住
    地均相仳連，年節送往迎來餽贈禮物本屬人情之常，且候選人選舉拜票原為其權
    利，自不能因被告丙○○致贈上開年節禮盒時曾告以投其一票，即遽認該禮盒即
    屬被告賄選之財物，且經本院調查證據，亦查無積極證據足資證明該禮盒為被告
    賄選之財物，雖被告丙○○不能提出其餘三十餘盒禮盒究送予何人，然被告無自
    證無罪之義務，此部分即屬不能證明被告丙○○犯罪，原應為無罪判決，惟公訴
    人以此部分與被告丙○○前開有罪部分有連續犯裁判上一罪關係，爰不另為無罪
    之諭。
據上論斷，應依刑事訴訟法第二百九十九條第一項前段，農會法第四十七條之一第一
項第一、二款，刑法第十一條前段、第二十八條、第四十一條第一項前段、第三十七
條第二、三項、第七十四條第一款，罰金罰鍰提高標準條例第二條，判決如主文。
本案經檢察官何嘉仁到庭執行職務。
中      華      民      國      九十        年    十一    月    十九    日
                                臺灣桃園地方法院刑事第一庭
                                    法  官    黃  斯  偉
右正本證明與原本無異。
如不服本判決，應於判決送達後十日內向本院提出上訴狀( 應附繕本 )，上訴於
臺灣高等法院。
                                    書記官    薛  淑  玲
中      華      民      國      九十        年     十一   月  二十二    日
附論罪科刑依據之法條：
農會法第四十七條
農會之選舉有左列行為之一者，處三年以下有期徒刑，得併科三萬元以下罰金：
一、有選舉之人，要求、期約或收受財物或其他不正利益，而約其不行使其選舉權或
為一定之行使者。
二、於有選舉權之人，行求、期約或交付財物或其他不正利益，而約其不行使選舉權
或為一定之行使者。
三、對於候選人行求、期約或交付財物或其他不正利益，而約其放棄競選或為一定之
競選活動者。
四、候選人要求、期約或收受財物或其他不正利益，而許以放棄競選或為一定之競選


司法院資訊處製作；財團法人民間司法改革基金會備份。
